ACORDAO-COMPLETO-2442398

ACÓRDÃO 567/2021 ATA 8/2021 - PLENÁRIO

VISTOS, relatados e discutidos estes autos de Auditoria realizada na Secretaria Nacional de Segurança Hídrica do Ministério do Desenvolvimento Regional - SNSH/MDR, no período compreendido entre 4/2/2019 e 15/3/2019, com o objetivo de avaliar a regular aplicação de recursos federais no Ramal do Agreste Pernambucano,
ACORDAM os Ministros do Tribunal de Contas da União, reunidos em sessão de Plenário, ante as razões expostas pelo Relator, em:
9.1 determinar ao Ministério do Desenvolvimento Regional, com fundamento no art. 4º, inciso I, da Resolução-TCU 315, de 2020, que, no prazo de 90 (noventa) dias, promova a revisão do Contrato 38/2015-MI com vistas à exclusão do pagamento das horas in itinere e realize a glosa dos valores eventualmente já pagos indevidamente para essa rubrica, em cumprimento aos arts. 58, §2º, da Consolidação das Leis do Trabalho (Decreto-Lei 5.452/1943) , com a redação da Lei 13.467/2017, e 9º, § 4º, inciso I, da Lei 12.462/2011, medida esta cujo cumprimento será verificado pelo TCU após o envio da documentação, em processo de monitoramento específico;
9.2 dar ciência ao Ministério do Desenvolvimento Regional de que a utilização de cotação única para estimativa de preços em procedimentos licitatórios, bem como a utilização em procedimentos licitatórios de preços de serviços utilizados em obras anteriores, atualizados por meio de índices, constituem afronta ao princípio da economicidade, insculpido no art. 70 da Constituição Federal de 1988 e nos arts. 3º ao 8º, § 3º e § 4º, da Lei 12.462/2011;
9.3 determinar a Secretaria de Infraestrutura Hídrica, de Comunicações e de Mineração (SeinfraCOM) que autue processo de monitoramento da determinação contida no item 9.1 acima, nos termos do art. 17 da Resolução-TCU 315/2020;
9.4 dar ciência desta deliberação ao Ministério do Desenvolvimento Regional e ao Consórcio Emsa-Ferreira Guedes (Consórcio FG Ramal do Agreste) ; e
9.5 arquivar o presente processo, com fundamento no art. 169, inciso V, do Regimento Interno do Tribunal de Contas da União.

Auditoria nas obras do Ramal do Agreste Pernambucano, parte integrante dos subsistemas do Projeto de Integração do Rio São Francisco com Bacias do Nordeste Setentrional (Pisf).

Ministério da Integração Nacional (extinta).

3. Interessados/Responsáveis:
3.1. Interessados: Congresso Nacional (vinculador); e Consórcio FG Ramal do Agreste (23.964.382/0001-79)
3.2. Responsável: Marcelo Pereira Borges (XXX.543.594-XX).

Ana Arraes (Presidente).

13.1. Ministros presentes: Ana Arraes (Presidente), Walton Alencar Rodrigues, Benjamin Zymler, Augusto Nardes, Aroldo Cedraz, Raimundo Carreiro, Bruno Dantas, Vital do Rêgo e Jorge Oliveira.
13.2. Ministra que alegou impedimento na Sessão: Ana Arraes (Presidente).
13.3. Ministros-Substitutos presentes: Augusto Sherman Cavalcanti (Relator), Marcos Bemquerer Costa e Weder de Oliveira.

ACORDAO-COMPLETO-2523622

Acórdão 536/2022 - Plenário

AUGUSTO SHERMAN

Adoto, como relatório, excerto da instrução vazada à peça 64 dos autos, anuída pelos dirigentes da Secretaria de Infraestrutura Hídrica, de Comunicações e de Mineração - SeinfraCom (peças 65 e 66) :
	"Introdução
Trata-se de auditoria realizada no Ministério do Desenvolvimento Regional (MDR) , no período de 4/2 a 15/3/2019, com o objetivo de fiscalizar as obras de construção do Ramal do Agreste Pernambucano, no âmbito do Fiscobras.
Registra-se que o exercício do contraditório e da ampla defesa, tanto pela Unidade Jurisdicionada (UJ) , quanto pelo Consórcio contratado, mediante oitiva sobre os indícios de irregularidades apontados, permitem antecipar a proposta de encaminhamento, razão pela qual se dispensa o envio da presente instrução aos gestores para comentários sobre a proposta de determinação a ser realizada, nos termos do art. 14, § 2º, inciso I, da Resolução-TCU 315/2020, c/c o item 12 da Parte V do Anexo Único à Portaria-Segecex 9/2020 (alterada pela Portaria-Segecex 12/2020) .
Histórico
O Ramal do Agreste é um empreendimento de infraestrutura hídrica, composto por um sistema de obras hidráulicas como canais, barragens, reservatórios, túneis, aquedutos, estação de bombeamento, obras de arte corrente e especiais, linha de transmissão e uma subestação para suprimento elétrico do projeto que capta água no Eixo Leste do Projeto de Integração do Rio São Francisco com Bacias do Nordeste Setentrional (Pisf) . A água, que é o produto final do empreendimento, deverá ser distribuída por meio de um sistema de adutoras, abrangendo cerca de setenta municípios da região.
O objeto de auditoria foi o Contrato 38/2015-MI, assinado em 29/12/2015, no valor de R$ 1.130.300.000,00, decorrente do Regime Diferenciado de Contratação (RDC) Eletrônico 2/2015, procedimento licitatório que selecionou o Consórcio Emsa-Ferreira Guedes (Consórcio FG Ramal do Agreste) para firmar o contrato em questão (peças 16 e 17, Edital do RDC e Contrato 38/2015-MI) .
A auditoria teve como resultados os seguintes achados:
Sobrepreço decorrente de preços excessivos frente ao mercado: verificou-se que o orçamento utilizado para licitação da obra apresenta sobrepreço no valor de R$ 38.738.862,39 (sobrepreço de 3,55% ao orçamento referencial) decorrente de preços excessivos frente ao mercado, em descumprimento ao art. 8º, § 3º, da Lei 12.462/2011 (RDC) .
Sobrepreço decorrente de quantitativo inadequado: verificou-se na planilha orçamentária que os serviços de 'Momento de transporte de água para terraplenagem' e 'Momento de transporte de água para concreto' apresentam quantitativos superestimados, visto que existe disponibilidade de água em locais mais próximos à obra do que os que foram considerados no orçamento da licitação, gerando um sobrepreço decorrente de quantitativo inadequado no valor de R$ 30.825.248,76, em descumprimento aos artigos 1º, 3º e 9º, § 4º da Lei 12.462/2011 (RDC) .
Sobrepreço decorrente do desequilíbrio econômico-financeiro do contrato: verificou-se que o Contrato 38/2015-MI, firmado para a execução das obras do Ramal do Agreste apresentou em suas planilhas orçamentárias um item correspondente ao pagamento de horas in itinere, despesa que não é mais devida com o advento da reforma trabalhista promovida pela Lei 13.467/2017. Nesse sentido, a manutenção dessa rubrica implica um sobrepreço decorrente do desequilíbrio econômico-financeiro inicialmente pactuado, no valor de R$ 4,5 milhões para o referido ajuste celebrado, cabendo a revisão do instrumento conforme dispõe o art. 9º, § 4º, inciso I, da Lei 12.462/2011.
Metodologia utilizada para definição do orçamento e preço de referência deficiente e/ou inadequada: verificou-se que alguns serviços da planilha orçamentária tiveram seus preços estimados por meio de cotação no mercado com uma única empresa, enquanto outros serviços tiveram seus preços estimados por meio de valores praticados em contratos pretéritos do Pisf (datados de 2009) , atualizados monetariamente. Tais procedimentos estão em desacordo com o art. 8º da Lei 12.462/2011.
Descompasso entre cronograma físico-financeiro e dotação orçamentária: apurou-se que não havia dotação orçamentária suficiente para o exercício de 2019, tendo em vista o descompasso entre a lei orçamentária anual e o cronograma físico-financeiro da obra, com a possibilidade de impactos no andamento e na viabilidade do empreendimento, o que representa descumprimento ao princípio da eficiência do art. 37, caput, da Constituição Federal.
Em virtude desses achados, foram propostas oitivas do MDR e do Consórcio FG Ramal do Agreste para manifestação no prazo de quinze dias, exceto para o quarto achado. Para este foi formulada proposta de mérito a ser enunciada por ocasião da instrução de mérito, após as oitivas.
A peça 37 traz o despacho de Gabinete do Ministro Relator Augusto Sherman autorizando as oitivas propostas por esta SeinfraCOM. Em seguida, foram emitidos os ofícios 488 (peça 38) e 489/2019-TCU-SeinfraCOM (peça 39) com as oitivas ao MDR e ao Consórcio FG Ramal do Agreste, respectivamente.
O MDR solicitou, inicialmente, prorrogação de prazo por mais trinta dias, resultando no prazo final no dia 6/2/2020. Posteriormente, solicitou nova prorrogação de prazo, por mais quinze dias, tendo como prazo final o dia 21/2/2020. Ambas as solicitações foram concedidas. A resposta do MDR à oitiva consta às peças 59 e 60.
Já o Consórcio FG Ramal do Agreste solicitou prorrogação de prazo por mais 45 dias, resultando no prazo de 21/2/2020, o qual foi deferido pelo Ministro Relator. A resposta do Consórcio à oitiva consta à peça 61.
Passa-se a seguir à análise dos elementos de defesa apresentados.
Exame técnico
O Ministério do Desenvolvimento Regional foi notificado por meio do Ofício 488/2019-TCU-SeinfraCOM (peça 38) e apresentou como resposta o Ofício 82/2020/AECI-MDR (peça 59) contendo os seguintes anexos (peça 60) :
1. Ofício 001/2020/DPE/SNSH/MDR (p. 1-2) ;
2. Nota Técnica 1377-NTC-3700-00-00-173-R00 (p. 3-40) ;
3. E-mail (p. 41) ;
4. Nota Técnica 1377-NTC-3600-00-00-013-R02 (p. 51-117) ;
5. Nota Técnica 1377-NTC-3700-00-00-173-R01 (p. 120-153) ;
6. Parecer 22/2020/CGCO/DPE/SNSH/MDR (p. 154-157) ;
7. Nota Técnica 8/2020/CGEP/DPE/SNSH (p. 42-117) ;
8. Despacho CGEP (MDR) (p. 118-119) .
Os anexos 1 a 6 tratam do item 'a.1' do despacho de Gabinete do Ministro Relator, o sobrepreço decorrente de preços excessivos frente ao mercado obtido a partir de composições de preços, e concluem por não considerar pertinente as alegações em relação aos indícios de sobrepreços apontados no item 'a.1' pelo TCU no Relatório de Fiscalização 18/2019.
O anexo 7 tratou dos itens 'a.2', sobrepreço decorrente de quantitativo inadequado, e 'a.3', sobrepreço decorrente do desequilíbrio econômico-financeiro do contrato, concluindo não entender pertinente a existência de sobrepreço no item  'a.2' e entender como pertinente a necessidade de estorno do que explicitado no item 'a.3'.
Por fim, quanto ao item 'b', o descompasso entre a dotação orçamentária e o cronograma físico-financeiro, este foi respondido por meio do anexo 8.
O Consórcio FG apresentou toda a sua resposta à peça 61. Para facilitar a análise, serão apresentados nos tópicos a seguir as respostas referentes a cada achado, tanto do MDR, quanto do Consórcio FG.
Item 'a.1': sobrepreço decorrente de preços excessivos frente ao mercado
Este tópico foi dividido de acordo com os grupos de serviços apresentados nas respostas às oitivas, a saber: serviços de escavações subterrâneas, serviços de concreto projetado, serviços de concreto com bomba e concreto de proteção da geomembrana e serviços de instalação e montagem. Dentro de cada conjunto de serviços há uma seção relativa à resposta do MDR, outra seção relativa à manifestação do Consórcio FG, seguidas da análise em conjunto. No final, é apresentada a conclusão sobre o achado.
Serviços de escavações subterrâneas CG0582, CG0583, CG0584 e CG0585
Resposta do MDR
O MDR enviou como resposta a estes itens a análise feita pela Gerenciadora do contrato. Inicialmente, a Gerenciadora argumenta que, à época da elaboração dos preços unitários de escavação subterrânea, no caderno de encargos do Sistema de Custos Referenciais de Obras (Sicro) 2, as composições referenciais utilizadas pela equipe de auditoria não existiam.
Sobre o ciclo total do serviço, argumenta que a duração do avanço adotado pelo Sicro foi de doze horas para todas as classes de rocha. Entende a Gerenciadora que essa duração (ciclo) depende da soma dos tempos de todas as atividades a serem executadas, para cada uma das classes do maciço, não sendo a mesma para todas.
A Gerenciadora, na definição do tempo total do ciclo, considerou todas as seguintes etapas dos serviços: tempo de marcação topográfica; tempo de deslocamento e posicionamento; tempo de carregamento e detonação; tempo de ventilação; tempo do bate choco; tempo de carga e transporte do material detonado; limpeza da sapateira (fina) ; tempo de soprar minas; tempo de aplicação do concreto projetado; e tempo de instalação dos chumbadores.
Dessa forma, para cada tipo de rocha, o ciclo varia devido a todas essas atividades. Não deve, portanto, ser mantido fixo o tempo total do ciclo para todas as fichas de produção das equipes mecânicas (PEM) das diferentes classes de rocha.
Sobre o plano de fogo, afirma que 'deve definir o número de furos de contorno, de alívio, intermediário, da sapateira, do pilão e não carregado, posteriormente a carga de fundo e de coluna de cada um dos furos e finalmente o consumo de explosivo por metro cúbico detonado'.
O número de furos adotado pelo Sicro é de 110, mas não apresenta o plano de fogo. A Gerenciadora considera esse número muito elevado (no caso do Ramal do Agreste) . O processo de desmonte adotado pela Gerenciadora foi da 'seção plena' e não cambota (1ª etapa) e posterior rebaixo. Esse processo foi adotado devido à dimensão do túnel.
O número de furos depende do plano de fogo e, para túnel com seção de 20 m², não pode ser o mesmo para túnel com seção de 40 m². O número de furos e o volume escavado por ciclo utilizados na obra são diferentes dos que foram adotados na PEM.
Afirma também que o ciclo da carregadeira de pneus não está correto, pois o tempo de ciclo considerado na PEM abrange apenas a carga e a descarga, sendo necessário considerar o tempo de deslocamento. Dessa forma, a produção da carregadeira seria:
P = (1,80 m³ x 0,70 x 0,83 x 0,57 x 60) / 2,60 min
P = 15,41 m³/h
O tempo de ciclo de 2,6 min, maior que o do Sicro, que é de 0,5 min, considera o tempo de deslocamento desde o local da carga do material detonado até o local de carga dos caminhões (nicho) . A dimensão da área dos túneis do Ramal do Agreste obriga a execução de nichos para possibilitar a manobra dos equipamentos.
A Gerenciadora usou como equipamento de carga a carregadeira de pneus Cat 942G (capacidade de 1,8 m³) , pois a carregadeira de pneus adotada pelo Sicro na PEM (capacidade de 3,3 m³) não consegue carregar os caminhões devido à altura da caçamba do caminhão em relação à altura do túnel.
Afirma que o ciclo dos caminhões das composições do Sicro está limitado à distância média de transporte (DMT) de 200 m. Como os túneis do Ramal do Agreste têm Distância Média de Transporte (DMT) maior que a definida, o ciclo fica errado, bem como o número de caminhões.
A Gerenciadora também afirma que adotou equipamentos de perfuração (jumbo) , de carga (carregadeira de pneus) e de transporte (caminhão basculante) adequados à seção dos túneis do Ramal do Agreste. Eles são diferentes dos adotados na PEM do Sicro. A Gerenciadora adotou jumbo com dois braços, carregadeira de pneus CAT 942G e caminhões basculantes de 5,00 m³, o que implica diretamente o ciclo e, consequentemente, a produção de cada um deles.
Em complemento, apresentou os dados de campo que comprovam que as produtividades adotadas pelo TCU nas composições de preços unitários (CPU) paradigmas não são adequadas para o cálculo do sobrepreço. As produtividades médias aferidas em campo foram: 6,72 m³/h, 4,97 m³/h, 4,01 m³/h e 2,65m³/h, respectivamente para as rochas de classes I, II, III e IV, enquanto que o Sicro considera as produtividades de 12 m³/h, 10,5 m³/h, 9 m³/h e 7,2 m³/h.
Conclui por manter os preços apresentados, por considerar que as composições referenciais do Sicro não são adequadas ao tipo de obra do Ramal do Agreste. A Gerenciadora elaborou suas CPUs dentro dos critérios exigidos pelo Sicro, ou seja, definiu o tempo de cada serviço, a participação de cada um dos equipamentos e mão de obra, chegando ao tempo total do ciclo e, consequentemente, ao preço de escavação subterrânea para as diversas classes de rocha.
Resposta do Consórcio FG
O consórcio contratado afirma que a SeinfraCOM substituiu o equipamento 'Jumbo eletro-hidráulico com três braços - 233 kW com periculosidade' pelo equipamento 'Carreta de Perfuração sobre pneus, tipo Jumbo de dois braços', em razão de a seção a ser escavada ser menor do que aquela prevista na CPU paradigma, o que inviabilizaria a utilização de equipamento com três braços.
Entretanto, afirma que, em razão de o equipamento considerado (dois braços) deter capacidade inferior àquele inicialmente previsto, deveriam ser realizados ajustes na produção da equipe e também na utilização operativa dos equipamentos previstos no Sicro 3.
Além disso, a incidência do consumo da emulsão de explosivo deve ser compatibilizada para cada um dos tipos de rocha, considerando a sua 'resistência', que varia de acordo com a classe a ser escavada.
Também afirma que a SeinfraCOM substituiu o 'caminhão basculante para rocha - capacidade de 12 m³', previsto na CPU de referência, por um equipamento de capacidade de 4 m³, mantendo o coeficiente de produtividade. Alega que os caminhões de 4 m³ são imprestáveis para a execução de obras de grande porte, dada a sua diminuta capacidade, o que faz com que seja necessária a realização de um número expressivo de 'viagens' para a retirada do material escavado, impactando negativamente o avanço da frente de escavação em razão da presença de uma quantidade expressiva de equipamentos ao longo do seu traçado.
Afirma que, na composição de referência, foi prevista a utilização de 'Escavadeira hidráulica com martelo hidráulico 1.700 kg - 103 kW com periculosidade', tendo a SeinfraCOM substituído o equipamento pela 'Escavadeira hidráulica - c/est cap 600l p/ longo alcance (103kW) '. Alega que a escavadeira hidráulica com esteira não se mostra adequada para a finalização da limpeza do túnel (pós detonação) , considerando que não permite a realização do bate choco que, no caso concreto, por questões de segurança, deve ser realizado com a utilização de martelo hidráulico acoplado à escavadeira. Por este motivo, o bate choco deveria ser realizado de maneira manual.
Acrescenta que, pelo fato de a CPU paradigma partir da premissa de execução de bate choco manual, já que não utiliza escavadeira com martelo hidráulico, esta deixa de considerar os custos da mão de obra necessária à sua execução. Ou seja, a CPU paradigma apresenta somente os custos da escavadeira, sem prever a necessidade de utilização de equipe para a realização dos serviços de remoção de rochas soltas, o que, igualmente, representa inadequação com impacto direto para o preço do serviço por ela fixado.
Afirma, ainda, que, na análise empreendida, deve ser considerado o custo horário improdutivo da carreta de perfuração sobre pneus tipo jumbo - dois braços e que nenhuma das composições referenciais leva esse fator em consideração.
Por fim, afirma que as CPUs devem ser alteradas, para considerar, no mínimo: (i) a adequada produção da equipe e dos coeficientes de produtividade dos equipamentos previstos na CPU paradigma; (ii) o custo de caminhão basculante com capacidade de 12 m³; (iii) os coeficientes adequados de consumo de emulsão explosiva, conforme o tipo de rocha escavada; (iv) o custo de equipamento adequado à execução dos serviços de limpeza (bate choco) do túnel; e (v) o custo horário improdutivo da carreta de perfuração sobre pneus tipo jumbo - dois braços.
Análise
As considerações trazidas tanto pelo MDR como pelo Consórcio FG foram analisadas e ensejaram mudanças nas composições inicialmente elaboradas.
Primeiramente, cumpre esclarecer que, apesar de o novo Sicro ter sido lançado em 2017, já havia disponível à época da licitação uma versão para consulta pública. Essa versão foi utilizada pelo MDR para elaboração do orçamento, como se verifica na peça 24, p. 89-93, em que a memória orçamentária indica que foi utilizado o código 0705778 do Sicro 3 com adaptações para as composições dos serviços de escavações subterrâneas.
Em análise ao Manual de Custos de Infraestrutura de Transportes, Volume 10 - Conteúdo 07 - Obras de Arte Especiais, verifica-se que foi considerado o turno de trabalho de 12 h apenas para os túneis de seção acima de 90 m². Para todos os outros tipos de seção, foi considerado um turno de trabalho de 10 h. Constata-se, ainda, que o turno de trabalho do Sicro considera as atividades de: topografia e mapeamento geológico; deslocamento de utilidades; perfuração; carregamento dos furos e detonação; ventilação; recomposição de utilidades; bate-choco e limpeza; concreto projetado; tirantes, enfilagens; e cambotas metálicas leves. Desta forma, foi alterado o turno de trabalho de 12 h para 10 h.
O turno de trabalho influencia na definição da produtividade do serviço. Além deste parâmetro, é necessário considerar a seção e a profundidade dos furos. Como os serviços referenciais do Sicro são para túneis de seção entre 20 a 40 m², a produção da equipe é calculada utilizando-se uma seção de 30 m². As seções dos túneis do Ramal do Agreste são bem inferiores. Portanto, foi substituído o valor de 30 m² pelas seções indicadas em projeto.
Assim, alterando-se os valores da seção e do turno de trabalho são obtidos os seguintes resultados para produção da equipe: 8,16 m³/h para as rochas classes I e II, 6,45 m³/h para rocha classe III e 4,54 m³/h para rocha classe IV. A fórmula utilizada para o cálculo da produção foi:
Produção = (Seção x Profundidade do furo) / Tempo de ciclo
Os valores de seção e profundidade para cada classe de túnel foram, Classe I e Classe II, seção de 17,94 m² e profundidade dos furos de 4,55 m, Classe III, respectivamente, 18,98 m² e	3,40 m e Classe IV, respectivamente, 19,72 m² e 2,3 m.
Para os equipamentos, a composição adotada pela equipe de auditoria já havia feito a substituição do jumbo de três braços, previsto no Sicro, pelo jumbo de dois braços, previsto em projeto. Em vista dos elementos apresentados em oitiva, foram substituídos os equipamentos carregadeira de pneus, caminhão basculante e escavadeira hidráulica, não havendo necessidade de adição de mão de obra para bate choco. Os novos equipamentos são: E009 - Carregadeira de Pneus - 924G, E405 - Caminhão basculante para rocha 8 m3 e E011 - Retroescavadeira Massey Ferguson MF-86HS. Além disso, foi adicionado o E209 - Martelete Atlas Copco TEX270 PS - rompedor 28 kg. Foi adicionado, também, o custo improdutivo da Carreta de perfuração jumbo de dois braços.
Para o cálculo da quantidade de caminhões e da utilização produtiva de cada equipamento, foram considerados os parâmetros de projeto dos túneis apresentados pelo MDR. Ou seja, utilizou-se o tempo de ciclo da carregadeira de 2,6 minutos e as DMTs de 1.587 m, 4.098 m, 2.248 m e 229 m, respectivamente para as classes de rocha de I a IV.
Os preços finais obtidos para os serviços de escavações em rocha classe I a IV foram, respectivamente, R$ 215,17, R$ 236,05, R$ 251,99 e R$ 300,40, enquanto os preços contratuais foram pactuados nos valores de R$ 208,80, R$ 252,57, R$ 238,17 e R$ 257,76. Com isso, houve redução no sobrepreço total apurado de R$ 35.203.172,33 para R$ 574.855,10.
Serviços de concreto projetado CG0358 e CG0355
Resposta do MDR
A Gerenciadora contratada pelo MDR informou que as composições referenciais do Sicro códigos 1207716 e 1207711, utilizando o equipamento 'Bomba Projetar Concreto Putzmeister 10 cv 5 m³/h' para concreto projetado a ser aplicado em piso, paredes e teto e superfícies inclinadas de 60° a 90°, apresentam produtividades de 1,80 m³/h e 2,52 m³/h, respectivamente, entendendo que a produtividade adotada pelo TCU (4,0 m³/h) é inadequada para a realização do serviço, justificando a produtividade adotada em suas composições, de 2,50 m³/h.
Além disso, informou que o TCU não considerou os equipamentos necessários para a execução dos serviços: caminhão plataforma e guindaste para execução dos serviços em altura e caminhão tanque para o fornecimento de água, apresentando fotos que comprovam o emprego desses equipamentos.
Também destaca que, à época da elaboração do orçamento, ainda não havia o novo Sicro. Dessa forma, foi usada como referência a CPU Codevasf 100.25.42, justificando-se a necessidade do uso do guindaste em talude e do caminhão plataforma no túnel durante a aplicação do concreto projetado.
A Gerenciadora apresentou estudo para definição, durante o lançamento, das perdas por reflexão, adensamento e irregularidades da racha quando do uso de tela metálica. Foi constatado que o TCU não considerou as perdas (reflexão, adensamento e irregularidades da superfície) quando da elaboração da CPU paradigma. As perdas adotadas nas composições do orçamento foram de 38% para taludes e 45% para túneis (paredes e tetos) .
A título de comparação, o Sicro apresenta as perdas de 30% para aplicação em taludes de 60º a 90º (código 1207711) , 40% para aplicação em piso, paredes e teto (código 1207716) e 50% para aplicação em tetos (código 1207717) .
Além disso, o tipo de areia adotado pelo TCU (areia extraída) não é a mesma adotada no orçamento do edital (areia produzida) , pois o projeto não considerou jazida de areia para esse serviço.
Resposta do Consórcio FG
O Consórcio afirma que o Sicro já continha referência mais condizente com o serviço, de modo que na formação de uma nova CPU se valeu da composição do Sicro 1207660 - Concreto projetado via úmida fck = 40 MPa aplicado em túneis classe IV com seção de 20 a 40 m² e da composição auxiliar Sicro 1207709 - Concreto fck = 40 MPa para projeção via úmida - confecção em central dosadora de 30 m³/h, com os ajustes pertinentes demonstrados no Anexo I.
Afirma que, na composição da equipe técnica, a Central de Concreto encontra-se desacompanhada dos equipamentos necessários ao seu funcionamento, o gerador e a carregadeira de pneus, indispensáveis à produção de concreto na central.
Com relação ao tipo de areia utilizada, faz os mesmos comentários do item precedente, em que se pondera que a área das obras não possui jazida de areia para a extração do material que, por isso mesmo, precisa ser adquirida comercialmente (areia lavada) .
Análise
Deve-se levar parcialmente em conta os comentários trazidos pelo Consórcio e pela Gerenciadora. Assim, faz-se necessário incluir na composição de referência utilizada na auditoria (Codevasf) o gerador e a carregadeira de pneus para funcionamento da central de concreto, bem como, alterar o tipo de areia utilizada para areia comercial, pois essa é a realidade da obra.
As oitivas apresentadas também falam das referências do Sicro 3 que à época não estavam disponíveis. A Gerenciadora cita as composições 1207716 Concreto projetado fck = 25 MPa via seca aplicado em piso, parede e teto e 1207711 Concreto projetado fck = 20 MPa via seca aplicado em superfícies inclinadas de 60° a 90°, apenas para comparar a produtividade da bomba adotada.
O Consórcio construtor cita a composição 1207660 - Concreto projetado via úmida fck = 40 MPa aplicado em túneis classe IV com seção de 20 a 40 m² como a mais adequada para o serviço de concreto projetado da obra.
As referências citadas pela Gerenciadora tratam de projeção de concreto via seca, enquanto a referência citada pelo Consórcio utiliza metodologia distinta para o serviço, a utilização de robot para concreto projetado, um equipamento de grande porte.
Dessa forma, entende-se que, para utilização do novo Sicro, o serviço 1207660 Concreto projetado via úmida fck = 40 MPa aplicado em túneis classe V com seção de 20 a 40 m², com as devidas adaptações, seria a referência mais adequada. 
Portanto, como alternativa um para a nova composição de referência, deve-se incluir na composição de referência utilizada na auditoria (Codevasf) os equipamentos gerador e carregadeira de pneus, bem como alterar a areia para comercial. Dessa forma, o preço obtido é de R$ 617,60.
Como alternativa dois, deve-se utilizar como referência o serviço 1207666 do novo Sicro, com as seguintes adaptações: utilização dos equipamentos 'E9702	Bomba Putzmeister Concreto 66 cv 35 m³/h' e 'E203 Compressor de Ar - 762 PCM (155 kW) ' e alteração do traço de concreto conforme o de projeto. O preço obtido com essas condições é de R$ 906,29.
Assim, a opção a ser utilizada como referência é a alternativa dois, por ser mais conservadora a favor da empresa contratada, elidindo-se o sobrepreço anteriormente apurado nos dois serviços em conjunto, tendo em vista o preço contratual de R$ 893,54.
Serviços de concreto com bomba (CR0007, CR0019 e CR0009) e concreto de proteção da geomembrana (CR0002) 
Resposta do MDR
No que tange aos outros serviços de concreto com bomba (CR0007, CR0019 e CR0009) , foi constatado que a diferença entre os valores paradigmas adotados pelo TCU e os valores do orçamento do edital se dá em razão da mão de obra do serviço de 'lançamento, adensamento e cura do concreto com bomba', a qual a Gerenciadora Concremat-Arcadis-Logos justifica 'pela necessidade de uma maior quantidade de mão de obra, visto que o vulto da obra e as condições de trabalho não se assemelham às obras de 'padrão' de construção civil consideradas na referida tabela' (grifado) . Em complementação, informou também que as composições (CR0007, CR0019 e CR0009) apresentam um índice de perda de concreto de 5%, o qual não foi considerado pelo TCU nas CPUs paradigmas.
Em relação ao concreto de regularização de geomembrana (CR0002) , a Gerenciadora justifica que 'A não utilização das composições referenciais do SINAPI para os serviços de concreto de regularização de geomembrana se justificam pela necessidade de uma maior quantidade de mão de obra, visto que as condições de trabalho (plano inclinado) não se assemelham às obras de construção civil consideradas na referida tabela' (grifado) , apresentando fotos que comprovam a especificidade da execução do serviço.
Entende, dessa forma, a Gerenciadora, não ter cometido nenhuma irregularidade nas CPUs apresentadas e sugere que o TCU junto com o MDR façam uma apropriação em campo para definição da incidência adequada da mão de obra empregada nos serviços de lançamento, adensamento e cura do concreto, por entender que o Sistema Nacional de Pesquisa de Custos e Índices da Construção Civil (Sinapi) não é o mais adequado.
Resposta do Consórcio FG
Afirma que, para a definição do traço do concreto de 25 Mpa, mostra-se condizente com o tipo de obra o uso da composição do Sicro 2, com data-base de novembro de 2014, '1 A 01 422 51- Concr.estr.fck=25 MPa c. raz uso der conf/lanç AC/BC'. E que a equipe técnica se utilizou de parâmetros diversos dos recomendáveis, sendo assim, os valores finais fixados pela SeinfraCOM para os itens de serviços CR0007, CR0019, CR0009 e CR0002 não refletem o custo real de execução, por não espelharem o consumo adequado dos insumos utilizados na formação do concreto.
Afirma que a auditoria considerou a utilização de 'areia extraída por escavadeira hidráulica', no valor de R$ 5,75/m³. Nesse sentido, afirma que o Sicro orienta a composição do serviço de acordo com a disponibilidade de areia/brita na região de intervenção, de modo que, caso não verificada a possibilidade de obtenção direta na área da obra - mediante escavação em jazida e transporte do material - apresenta-se a possibilidade de composição de custo considerando areia comercial.
Assim, afirma que a área da obra não dispõe de jazida de areia para extração do material e aplicação em obra, fazendo com que o insumo seja adquirido de terceiros, caracterizando-se por areia comercial (areia lavada) , cujo custo (R$ 19,82/m³) é muito superior ao considerado pela SeinfraCOM (R$ 5,75/m³) .
Por fim, afirma que o custo do insumo 'cura química' não foi considerado na composição dos preços proposta pela SeinfraCOM, de maneira que o valor final alcançado não reflete as próprias sugestões realizadas pela auditoria e os custos inerentes à execução dos serviços.
Análise
O MDR indica que o lançamento de concreto nestes serviços necessita de maior quantidade de mão de obra, entretanto, a única evidência apresentada foram fotos do momento da execução do serviço. Ou seja, não há justificativa técnica. Além disso, afirma que a composição paradigma do TCU não considerou o índice de perda de concreto de 5%, o que está incorreto. O parágrafo 48 do relatório de auditoria diz:
As adaptações realizadas na composição Sicro 1 A 01 656 00 foram: mudança dos equipamentos central de concreto e grupo gerador, adotando-se os mesmos utilizados na memória orçamentária e mudança das quantidades de material e atividades auxiliares, adotando-se o mesmo traço de concreto da memória orçamentária, já multiplicado pelo coeficiente de perda (1,05) . (grifo acrescido) 
Já a contratada afirma que seria adequado utilizar como referência a composição do Sicro 2, com data-base de novembro de 2014, '1 A 01 422 51- Concr.estr.fck=25 MPa c. raz uso der conf/lanç AC/BC'. Também afirma que a areia a ser utilizada na composição de custos é do tipo comercial, por não haver jazidas de areia disponíveis na área da obra. Por fim, afirma que o custo do insumo cura química deve ser considerado nas composições.
O serviço indicado pelo Consórcio refere-se a usinagem de concreto em betoneira, portanto não é a referência mais adequada, visto que a usinagem de concreto na obra é feita em central de concreto. Entretanto, é possível verificar nesta composição que um pedreiro tem produção horária de 2,5 m³, enquanto a produção horária de um pedreiro prevista para a obra é de 0,4 m³, sem justificativa técnica.
A produção de 0,4 m³ é verificada na composição auxiliar CA0484 - lançamento (mão de obra) , adensamento e cura de concreto estrutural com bomba, na qual há utilização produtiva de 2,4795 do insumo pedreiro para uma produção de 1 m³ de concreto.
Assim como na análise dos serviços de concreto projetado, o tipo de areia utilizado será alterado para areia comercial, visto que esta é a realidade da obra, não havendo jazidas de areia para exploração no local da obra.
Por fim, em relação à inclusão do material cura química nas composições, verifica-se que não foi incluída apenas na composição referencial para o serviço CR0007. Desse modo, será feita a inclusão para este serviço.
Os novos preços referenciais obtidos são: CR0002 - Concreto de revestimento e proteção da geomembrana - fabricação e lançamento, R$ 295,52; CR0007 - Concreto estrutural 25MPa - fabricação e lançamento (com bomba) , R$ 295,17; CR0009 - Concreto estrutural 15MPa - fabricação e lançamento (com bomba) , R$ 261,26; e CR0019 - Concreto estrutural 35MPa - fabricação e lançamento (com bomba) , R$ 359,77, enquanto os preços contratuais alcançam os seguintes valores, respectivamente: R$ 307,69, R$ 315,88, R$ 284,70 e R$ 385,09.
Serviços de instalação e montagem (CZ0434 e CZ0455) 
Resposta do MDR
No que diz respeito aos serviços de instalação e montagem (CZ0434 e CZ0455) , a Gerenciadora informou que os profissionais adotados pelo TCU para compor as CPUs paradigmas são inadequados para a realização dos serviços, pois se trata de serviços especializados de montagem e instalação de equipamentos/estruturas de grande porte e alta complexidade (válvulas, bombas centrífugas, comportas, ponte rolante, tubulações de grandes diâmetros, etc.) , apresentando fotos da montagem dos equipamentos.
Em relação à compatibilidade dos preços de mão de obra adotados nas composições CZ0434 e CZ0455 com os praticados no mercado, constatou-se que a Gerenciadora adotou os profissionais técnicos (T2, T3 e T4) da Tabela de Consultoria do Dnit (ref. Nov/2014) , tendo em vista que a tabela do Sicro e Sinapi não contemplam mão de obra especializada para montagem de equipamentos de grande porte, para comparar com os valores da mão de obra das composições CZ0434 e CZ0455, concluindo não haver sobrepreço referidas nas CPUs.
Ao analisarem os serviços da tabela Sinapi que empregam a mão de obra adotada pelo TCU (00006115 ajudante, 00002700 montador, 00002703 montador industrial, 00004783 pintor, 00004230 operador de máquinas e equipamentos, 00002696 encanador ou bombeiro hidráulico, 00006160 soldador) , constatou que esses não podem ser comparados com os serviços de montagem de equipamentos de grande porte.
Também foi constatado que o valor da mão de obra do 'Maçariqueiro' adotado pelo TCU (R$ 13,74/h) encontra-se equivocado, pois consta da tabela do Sinapi o valor de R$ 22,71/h (código 00004244 macariqueiro) .
Além disso, informa que o Decreto 7.983, de 8 de abril de 2013, isenta adoção das tabelas referenciais Sinapi e Sicro para os serviços de montagem industrial, entendendo que valores das composições paradigmas elaboradas pelo TCU não podem servir de referência para o cálculo do sobrepreço.
Resposta do Consórcio FG
Afirma que o empreendimento trata de típica obra de engenharia de construção pesada e os parâmetros do Sicro restam mais equiparados à realidade contratual do que a utilização do Sinapi, que considera itens voltados à construção civil de menor complexidade. Nesse sentido, cita o Acórdão 2010/2018-TCU-Plenário, rel. Min. Bruno Dantas, no qual, 'acata-se a justificativa da utilização dos salários das categorias profissionais envolvidas nos serviços extraídos do relatório RPEP 0060 do Sicro 2, data-base julho de 2004'.
Dessa forma, o Consórcio afirma que não há sobrepreço no serviço, e indica os ajustes nas composições, utilizando os insumos do Sicro, com data-base em novembro/2014, conforme abaixo: 
para o 'Ajudante mecânico - Montagem de equipamentos' foi utilizado o insumo '0242 Sinapi, Nov/14 - Ajudante especializado'; 
para o 'Encarregado de frente - montagem de equipamento' foi utilizado o insumo 'T501 Sicro, Nov/14 - Encarregado de turma'; 
para o 'Soldador - Montagem de equipamentos' foi utilizado o insumo 'T608 Sicro Nov/14 - Soldador'; 
para o 'Pintor' foi utilizado o insumo 'T607 Sinapi, Nov/14 - Pintor'; 
para o 'Encanador' foi utilizado o insumo '2696 Sinapi, Nov/14 - Encanador ou Bombeiro hidráulico'; e 
para o 'Maçariqueiro' foi utilizado o insumo '4244 Sinapi, Nov/14 - Maçariqueiro'. 
Análise
O Consórcio FG alega que as referências utilizadas devem ser alteradas de modo a serem utilizados preferencialmente os insumos da Tabela Sicro, bem como indica a troca de alguns insumos por outros da própria Tabela Sinapi. Considerando-se que estes são os referenciais oficiais, foram acatadas as alegações da contratada e promovidas as mudanças nos preços de referência dos serviços de instalação e montagem CZ0434 e CZ0455.
O serviço CZ0434, que possuía preço de referência de R$ 25.309.983,25, já com BDI, passou a ter preço de referência de R$ 28.304.573,81. Já o serviço CZ0455, possuía, antes das oitivas, preço de referência de R$ 311.291,26 e passou a ter preço de referência de R$ 369.148,79. Assim, houve redução parcial no valor de sobrepreço de ambos os serviços, de R$ 12.002.080,11 para R$ 8.833.916,96, tendo em vista que os preços do contrato são R$ 36.837.397,84 e R$ 469.513,10.
Conclusão sobre o achado
Substituindo-se na planilha da Curva ABC os novos preços calculados após os elementos apresentados em oitiva, o valor de sobrepreço, que era de R$ 38.738.862,39, passou a ser R$ 4.199.185,93, correspondente a 0,66% em relação à amostra selecionada.
Em relação ao baixo percentual de sobrepreço, a jurisprudência desta Corte de Contas ora afirma que não existe percentual tolerável de sobrepreço global, ora que variações de 3% ou, até mesmo, de 10%, podem ser tolerados como variações normais do mercado.
Os seguintes acórdãos, todos do Plenário, afirmam não existir percentual tolerável de sobrepreço global: 1.894/2011, rel. Min. Raimundo Carreiro, 1.155/2012 e 3.095/2014, rel. Min Walton Alencar Rodrigues, 2.132/2015 e 3.021/2015, rel. Min. Ana Arraes, e 844/2017, rel. Min. Benjamin Zymler.
Como exemplo, transcreve-se a seguir trecho do voto condutor do Acórdão 1894/2011-TCU-Plenário:
Afirmou também o representante legal da empresa contratada que, considerando a supressão no contrato do item 'Trilho para porteiner/3º trilho para guindastes antigos', mesmo admitindo o sobrepreço hoje existente de R$ 10.741.770,31, este 'representa aproximadamente 9,50% do valor global da contratação, percentual este ainda dentro da margem de variação aceita pelo CONFEA e também por inúmeros julgados dessa C. Corte de Contas' (grifo original) . Essa generalização foi prontamente repudiada pelo Ministro José Jorge na sessão plenária da semana passada, que deixou assente que cada caso deve ser analisado à luz das particularidades que apresenta. Manifesto a minha concordância com esse pensamento: este Tribunal pode, eventualmente, admitir preços de determinados itens acima dos referenciais de preços oficiais em situações comprovadamente justificadas; jamais estabeleceu um limite 'tolerável' de sobrepreço global em um determinado empreendimento.' (destaque acrescido) 
Outro exemplo, o do Acórdão 844/2017-TCU-Plenário: 'Não existe percentual tolerável de sobrepreço global nas contratações públicas, especialmente quando a análise da economicidade se baseia em amostra representativa e os preços paradigmas são extraídos dos sistemas oficiais de referência'.
Em contraposição, os acórdãos do Plenário a seguir admitem como variações normais de mercado o baixo percentual de sobrepreço: 2.339/2011, rel. Min. Augusto Nardes, 733/2013, rel. Min. Augusto Sherman, 2.738/2016, rel. Min. Vital do Rêgo, 1.537/2020, rel. Min. Bruno Dantas, 1.965/2020, rel. Min. Raimundo Carreiro, e 6.452/2014-TCU-Segunda Câmara, rel. Min. José Jorge.
Trecho do Acórdão 1537/2020-TCU-Plenário afirma que:
Nesse sentido, alinho-me às considerações lançadas no parecer do MPTCU à peça 167. O membro do Parquet registra que, embora a jurisprudência desta Corte assinale que não há margem de tolerância de sobrepreço, excepcionalmente se admitem preços um pouco acima dos preços referenciais, em virtude das variações normais de mercado e das particularidades de cada caso. Em conclusão, tendo em vista as incertezas na apuração real do débito e o pequeno valor percentual de sobrepreço, o MPTCU propõe o julgamento das contas pela regularidade. (grifo acrescido) 
Também como exemplo, transcreve-se trecho do Acórdão 1965/2020-TCU-Plenário:
Terceiro, porque o encaminhamento proposto pelo AUFC sugere a possiblidade de redução do valor do suposto sobrepreço, calculado em 2,36%. Nesse cenário, há de se considerar o princípio da bagatela, por alguns doutrinadores também denominado princípio da insignificância, para afastar a necessidade de recomposição dos valores aos cofres públicos, combinado com o princípio da economia processual, segundo o qual a materialidade do valor impugnado implicaria que os custos de cobrança seriam maiores do que o efetivamente ressarcido. (grifo acrescido) 
Para o presente caso, a resolução adequada é a consideração do percentual encontrado como variação normal de mercado e o consequente afastamento do sobrepreço, devido aos argumentos apresentados a seguir.
O valor do orçamento analisado corresponde a somente 44,99% do valor total da obra, pois foram analisados apenas os serviços de obras civis e itens de montagem que possuíam composição de referência. O percentual desejável para avaliação dos preços contratuais deve alcançar 80% do valor do contrato. Por se tratar de contratação integrada, o valor total da obra inclui a aquisição e comissionamento de equipamentos hidromecânicos. Dessa forma, um baixo percentual de sobrepreço pode vir a ser compensado por eventuais descontos em itens ora não analisados do orçamento.
Grande parte dos serviços analisados não possuía correspondentes diretos nas tabelas de referência oficiais, devido à complexidade e alto grau de especificidade da obra, com diversas adaptações sendo realizadas. 
Dessa forma, fica afastado o sobrepreço decorrente de preços excessivos com relação dos de mercado apurado durante a auditoria, não havendo encaminhamento para o presente achado. A Tabela 1 a seguir apresenta a lista de serviços da curva ABC do contrato após a análise de oitivas.
Tabela 1 - Lista de serviços da curva ABC após análise de oitivas
Fonte: elaboração própria
Item a.2, sobrepreço decorrente de quantitativo inadequado
Resposta do MDR
Este item é tratado no Anexo 7 - Nota Técnica 8/2020/CGEP/DPE/SNSH (peça 60, p. 42-50) . A introdução da nota técnica destaca que o Edital RDC Eletrônico 2/2015 tem fundamentação legal no inciso IV, art. 1°, da Lei 12.462 de 2011 e teve como regime de contratação a contratação integrada.
Destaca do Contrato 38/2015-MI a cláusula primeira, que trata do objeto, do regime de contratação, do preço e do código orçamentário e a cláusula décima terceira, que trata dos aditivos, da alocação de risco e da recomposição do equilíbrio econômico-financeiro. Dos anexos do Edital, apresenta trechos da matriz de responsabilidade e da matriz de risco relativos ao fornecimento e transporte de água.
Apresenta, também, a Nota Técnica 1377-NTC-3600-00-00-013-R02 (peça 60, p. 51-117) , que aborda em seu Item 7 - taxa de risco associado ao transporte de água - os parâmetros de ordem técnica considerados para remunerar os riscos do Momento de Transporte de Água, destacando que foram considerados quatro cenários para o cálculo da taxa de risco.
A análise do MDR pondera que, em decorrência do Edital para contratação integrada, a Administração elaborou matriz de responsabilidades com alocação para as partes dos eventos passíveis de incidência de ônus, especialmente para a contratada, decorrentes de fatos ou eventos naquela matriz explicitados, alocando para a Contratada todo e qualquer risco em decorrência do uso de água para execução da obra.
Afirma, também, que, na Nota Técnica 1377-NTC-3600-00-00-013-R02, considerou-se face à existência ou inexistência de mananciais para obtenção de água, sua escassez e/ou sua restrição de uso, sua distância e/ou sua perene disponibilidade, total ou parcial, concluindo-se por determinação de percentuais e alocação de risco para obtenção de água. As opções foram revistas, quantificadas e parametrizadas de forma técnica, concorrendo assim com o menor valor admissível.
Em contraponto à afirmativa contida no Relatório de Fiscalização de que deveria ter sido realizado novo estudo para atualizar o projeto executivo, o MDR cita que é responsabilidade da Contratada a elaboração de projetos executivos complementares. Dessa forma, não caberia à Administração rever o projeto executivo após a assinatura do contrato.
Sobre a análise feita pela equipe de fiscalização da situação das fontes hídricas de Sertânia e Buíque, comparando a situação existente em 2014, ambas em colapso, e 2019, ambas com volumes representativos e percentual de 30% de capacidade, o MDR assevera que essa situação representa o quanto há de dispersão ao longo do tempo, entre a época dos projetos, alterações de projeto, licitação, contratação, ordem de serviços e efetiva execução das obras. A situação de 2014 poderia se estender até os dias atuais, decorrente de eventos climáticos imponderáveis, incontroláveis e de mitigação onerosa. Por ser onerosa, assim foi tratada na Matriz de Riscos.
A conclusão da Nota Técnica para este item é de que a Administração não praticou sobrepreço no orçamento referencial no que se refere ao momento de transporte de água, recomendando-se não prosperar qualquer repactuação do contrato 38/2005-MI por esta motivação.
Resposta do Consórcio FG
Afirma que a avaliação realizada desconsidera o cenário da contratação e o regime jurídico a que está submetida, sobretudo no que tange à correta distribuição de riscos entre as partes - neste caso, relativamente às quantidades avençadas.
Afirma que o compartilhamento de riscos na contratação integrada deriva da elaboração de uma matriz contratual que fará tal repartição e é somente a partir dela que se definirão as hipóteses de reequilíbrio econômico-financeiro. E também que o que definirá a necessidade ou não de recomposição do equilíbrio econômico-financeiro contratual será a ocorrência de um evento descrito em matriz de riscos contratual, direcionando o dever de assunção a uma parte e, por conseguinte, o ressarcimento de prejuízos à outra parte.
Afirma que os riscos de quantidade, especialmente aqueles relacionados ao fornecimento / abastecimento de água, segundo a matriz de riscos contratual, são integralmente assumidos pelo contratado. Cita o Acórdão 2591/2017-TCU-Plenário, rel. Min. Benjamin Zymler, o qual descreve que eventuais ganhos ou encargos oriundos das soluções adotadas pelo contratado na elaboração do projeto básico devem ser auferidos ou suportados única e exclusivamente pelo particular.
Análise
A utilização da contratação integrada do RDC não é justificativa para a previsão por parte da Administração de metodologias antieconômicas ou soluções de projeto mais onerosas para a Administração Pública. A análise do DMT feita em auditoria justifica-se pelo fato de a obra ter sido licitada com o projeto executivo e não com o anteprojeto. 
Entretanto, considerando-se os elementos apresentados, verifica-se ser inadequada a solução de revisão do projeto proposta pela equipe de auditoria, visto que, após a assinatura do contrato, é responsabilidade da Contratada a elaboração de projetos executivos complementares.
Também se verifica ser inadequada à época da elaboração de projeto a previsão de DMT nas fontes mais próximas, que estavam secas. Isso porque o projeto deve prever as soluções tecnicamente viáveis. Portanto, não seria exigível do gestor uma previsão de DMT menor, visto que as fontes em questão não eram viáveis à época da realização do projeto.
Por fim, com relação à taxa de risco, foi esclarecido durante a auditoria que, no cálculo desta taxa, o impacto relativo ao transporte de água é zero, pois, segundo manifestação dos gestores:
[...] avaliando-se a planilha utilizada para composição da taxa de risco, e verificando-se com se chegou ao valor de 7,58% (utilizado na licitação) , percebe-se que o valor é somado no total com 10% de nível de segurança é zero, conforme figura abaixo, indicando que foi verificado que existiria uma oportunidade que anularia o risco envolvido relativo a jazidas de água.
Portanto, fica afastado o sobrepreço apurado durante a auditoria, não restando encaminhamento para o presente achado.
Item 'a.3', sobrepreço decorrente do desequilíbrio econômico-financeiro do contrato
Resposta do MDR
Consta no Anexo 7 - Nota Técnica 8/2020/CGEP/DPE/SNSH (peça 60, p. 42-50) a análise feita pelo MDR relativamente a este item.
A análise feita aponta que consta do Orçamento de Referência da Administração no item 1.5.24, na rubrica de Administração Local, o valor global de R$ 4.529.795,30 relativamente a horas in itinere. Também aponta que a primeira ordem de serviço do contrato 38/2015-MI, datada de 27 de fevereiro de 2018, foi dada durante a vigência do dispositivo legal previsto na Lei 13.467/2017 que altera o que anteriormente a Consolidação das Leis do Trabalho (CLT) regulamentava quanto às horas in itinere.
Em seguida, cita o art. 65, inciso II, alínea d, da Lei 8.666/1993, que trata da alteração do contrato por acordo das partes, em caso de força maior, caso fortuito ou fato do príncipe. Tal entendimento pode ser aplicado ao caso em análise, devido à previsão no art. 63 do Decreto 7.581/2011, que regulamenta a Lei do RDC.
Por fim, a Nota Técnica cita o Anexo 4 do Edital e do Contrato 38/2015-MI, que trata do critério de pagamento, verificando que o item que agrega as horas in itinere é remunerado mensalmente e proporcionalmente ao saldo do item de Administração Local em relação ao saldo contratual da obra, portanto, de fácil operacionalização.
Por fim, conclui entender como pertinente a necessidade de estorno do que explicitado no item 'a.3' - sobrepreço decorrente do desequilíbrio econômico-financeiro do contrato, materializado pela consideração de horas in itinere na planilha contratual da obra, recomendando-se às instâncias superiores promover junto à gestão e fiscalização do contrato a implementação do estorno nas planilhas de medição, após celebração de Termo Aditivo.
Resposta do Consórcio FG
O Consórcio alega que a atual redação do artigo 58, § 2º, da Consolidação das Leis do Trabalho (CLT) deixou de considerar o período de deslocamento do trabalhador como 'horas à disposição' do empregador, sem, com isso, necessariamente afastar benefícios atribuídos ao trabalhador, sobretudo se compõem direito adquirido da classe.
Em sua defesa, o Consórcio cita novamente o processo do Tribunal Superior do Trabalho (TST) , AG./ARR 2282-07.2012.5.03.0026, apresentado pelos gestores do MDR antes da finalização do relatório de fiscalização. Cita artigo de opinião do site Conjur de dezembro de 2018 com o título 'A reforma trabalhista não acabou com o direito às horas in itinere'. E, também, o processo do Tribunal Regional do Trabalho (TRT) 3ª Região 0010680-27.2019.5.03.0048, 1ª Turma, Relator José Eduardo de Resende Chaves Júnior. Por fim, cita os artigos 238, § 3º e 294, da CLT, afirmando que tais artigos previam o custeio desse benefício a classes específicas de trabalhadores e não foram revogados.
Afirma que, apesar do fato de as obras terem sido efetivamente iniciadas em 2018 - quando a reforma trabalhista já havia sido promulgada e encontrava-se vigente - a proposta formulada pela requerente data de 2015, momento em que ocorreu a licitação. Adicionalmente, o regime a que o contrato está submetido é absolutamente diverso do regramento comum, pois a lei trouxe a possibilidade de celebração de aditivos como algo excepcional, adstrito às hipóteses de caso fortuito e força maior, mantendo-se, com isso, a lógica de transferência de riscos e da gestão do empreendimento.
Afirma, ainda, que a retirada de benefícios trabalhistas está vedada por uma série de princípios de cunho constitucional, citando o art. 5º, inciso XXXVI, da Constituição Federal. Por fim, afirma que os riscos dessa natureza foram atribuídos à contratada pela matriz de riscos contratual, de modo que não haveria razão bastante para que se promovesse readequação do ajuste a favor da Administração Pública, que em absolutamente nada foi onerada por esse custo 'adicional'.
Análise
O MDR mostrou concordância com o apontamento de auditoria, concluindo entender como pertinente a necessidade de estorno do valor relativo às horas in itinere. Além disso, verificou que o item que agrega as horas in itinere é remunerado mensalmente e proporcionalmente ao saldo do item de Administração Local em relação ao saldo contratual da obra, portanto, de fácil operacionalização.
Assim, o pagamento de horas in itinere no item Administração Local está em desacordo com os arts. 58, § 2º, da CLT, com a redação da Lei 13.467/2017, e 9º, § 4º, inciso I, da Lei 12.462/2011, constituindo-se em irregularidade, visto que essa despesa não é mais devida após a mudança da legislação trabalhista.
Dessa forma, deve-se determinar a revisão do Contrato 38/2015-MI com vistas à exclusão do pagamento das horas in itinere e a realização da glosa dos valores eventualmente já pagos indevidamente para essa rubrica, com vistas a interromper a irregularidade em curso e remover seus efeitos, acompanhada de autuação de processo de monitoramento específico para verificação desta determinação a cargo desta secretaria.
Metodologia utilizada para definição do orçamento e preço de referência deficiente e/ou inadequada.
Sobre o quarto achado, verificou-se que alguns serviços da planilha orçamentária tiveram seus preços estimados por meio de cotação no mercado com uma única empresa, enquanto outros serviços tiveram seus preços estimados por meio de valores praticados em contratos pretéritos do Pisf (datados de 2009) , atualizados monetariamente. Tais procedimentos estão em desacordo com o § 4º do art. 8º da Lei 12.462/2011.
Para este achado não houve realização de oitivas, visto que a equipe de auditoria formulou um encaminhamento a ser proposto por ocasião da instrução de mérito, ou seja, a presente instrução.
Dessa maneira, será proposto dar ciência ao Ministério do Desenvolvimento Regional de que a utilização de cotação única para estimativa de preços em procedimentos licitatórios, bem como a utilização em procedimentos licitatórios de preços de serviços utilizados em obras anteriores, atualizados por meio de índices, constituem afronta ao princípio da economicidade, insculpido no art. 70 da Constituição Federal de 1988 e no art. 3º da Lei 12.462/2011, e ao art. 8º, § 3º e § 4º, da Lei 12.462/2011. 
Item 'b', o descompasso entre a dotação orçamentária e o cronograma físico-financeiro
De acordo com o Anexo 8 - Despacho CGEP-MDR, peça 60, p. 118-119:
O descompasso entre a dotação orçamentária e o cronograma físico-financeiro ocorreu em virtude dos limites orçamentários impostos ao então Ministério da Integração Nacional, sequencialmente repassados à então Secretaria de Infraestrutura Hídrica, quando da preparação da Proposta de Lei Orçamentária de 2020. Havendo ainda, posteriormente, quando da aprovação da Lei Orçamentária de 2020, a redução do valor proposto para a ação 152D - Construção do Sistema Adutor do Ramal do Agreste Pernambucano.
No entanto, ao longo do ano, apesar do cenário de restrição fiscal, o Ministério do Desenvolvimento Regional, entendendo a importância da obra e sua especificidade de ser um contrato do Regime Diferenciado de Contratações na modalidade Integrada, adotou as medidas necessárias para corrigir este descompasso. Foram realizados remanejamentos entre ações do Ministério nos meses de maio, junho, setembro e novembro nos valores de R$100 milhões, R$115 milhões, R$67,5 milhões e R$ 100,8 milhões, respectivamente. Isso fez com que a dotação orçamentária passasse de R$ 194.519.500,00 para R$ 577.826.800,00, permitindo que o Ministério honrasse seus compromissos relacionados à construção do Sistema Adutor do Ramal do Agreste Pernambucano no ano de 2019.
Análise
Em consulta às dotações orçamentárias da ação 152D - Construção do Sistema Adutor Ramal do Agreste Pernambucano, observa-se o valor de R$ 577.826.800,00 para 2019, R$ 350.398.403,00 para 2020 e, para 2021, o valor de R$ 304.000.000,00, ainda como projeto de lei.
Portanto, houve expressivo aumento de dotação orçamentária no ano de 2019, não havendo paralisação da obra por falta de recursos. Entretanto, os recursos investidos na obra foram em montante inferior ao previsto no cronograma físico-financeiro avaliado durante a auditoria (peça 31) . Segundo o cronograma inicial, a previsão de execução da obra em dezembro/2019 era 68,53% e a previsão de recursos investidos nesse período era de R$ 978.015.228,01.
De acordo com notícia de 23/9/2020 publicada no site do MDR (https://www.gov.br/mdr/pt-br/noticias/ramal-do-agreste-escavacao-do-tunel-ipojuca-i-em-pernambuco-e-finalizada, acesso em 14/10/2020) , a obra estava orçada em R$ 1,67 bilhão e havia completado 70,6% de execução, com conclusão prevista para junho de 2021. A previsão de término verificada à época da auditoria era em janeiro/2021 (peça 31) .
Portanto, apesar do pequeno atraso de cinco meses em relação ao cronograma inicial, o risco de paralisação previsto em decorrência do descompasso financeiro não ocorreu e verifica-se que a obra está em andamento, com a devida previsão orçamentária, não havendo mais a necessidade de encaminhamentos para este achado. 
Conclusão
Trata-se de auditoria realizada no Ministério do Desenvolvimento Regional (MDR) , no período de 4/2 a 15/3/2019, com o objetivo de fiscalizar as obras de construção do Ramal do Agreste Pernambucano, que teve como resultados os seguintes achados:
Sobrepreço decorrente de preços excessivos frente ao mercado no valor de R$ 38.738.862,39 (sobrepreço de 3,55% ao orçamento referencial) decorrente de preços excessivos frente ao mercado, em descumprimento ao art. 8º, § 3º, da Lei 12.462/2011 (RDC) .
Sobrepreço decorrente de quantitativo inadequado dos serviços de 'Momento de transporte de água para terraplenagem' e 'Momento de transporte de água para concreto', os quais apresentaram quantitativos superestimados, visto que existe disponibilidade de água em locais mais próximos à obra do que os que foram considerados no orçamento da licitação, gerando um sobrepreço no valor de R$ 30.825.248,76, em descumprimento aos artigos 1º, 3º e 9º, § 4º da Lei 12.462/2011 (RDC) .
Sobrepreço decorrente do desequilíbrio econômico-financeiro do contrato decorrente do item correspondente ao pagamento de horas in itinere, despesa que não é mais devida com o advento da reforma trabalhista promovida pela Lei 13.467/2017. Nesse sentido, a manutenção dessa rubrica implica um sobrepreço decorrente do desequilíbrio econômico-financeiro inicialmente pactuado, no valor de R$ 4,5 milhões para o referido ajuste celebrado, cabendo a revisão do instrumento conforme dispõe o art. 9º, § 4º, I, da Lei 12.462/2011.
Metodologia utilizada para definição do orçamento e preço de referência deficiente e/ou inadequada devido a alguns serviços da planilha orçamentária que tiveram seus preços estimados por meio de cotação no mercado com uma única empresa, enquanto outros serviços tiveram seus preços estimados por meio de valores praticados em contratos pretéritos do Pisf (datados de 2009) , atualizados monetariamente. Tais procedimentos estão em desacordo com o art. 8º da Lei 12.462/2011.
Descompasso entre o cronograma físico-financeiro e a dotação orçamentária, não havendo dotação orçamentária suficiente durante exercício financeiro de 2019, época da auditoria, com a possibilidade de impactos no andamento e na viabilidade do empreendimento, o que representa descumprimento ao princípio da eficiência do art. 37, caput, da Constituição Federal.
Após a oitiva do Ministério do Desenvolvimento Regional e do Consórcio contratado, foram elididos os dois achados de sobrepreço, bem como o achado de descompasso entre o cronograma físico-financeiro e a dotação orçamentária.
Em relação ao primeiro achado, com os novos preços referenciais calculados após os elementos apresentados em oitiva, o valor de sobrepreço, que era de R$ 38.738.862,39, passou a ser R$ 4.199.185,93, correspondente a 0,66% em relação à amostra selecionada.
Esta Corte de Contas possui algumas decisões no sentido de desconstituir sobrepreços de baixo percentual, por serem considerados variações normais de mercado, entretanto não há jurisprudência pacífica sobre o tema.
Para o presente caso, considerou-se adequado afastar o sobrepreço remanescente, devido a: baixo percentual em relação à obra; representatividade dos serviços civis e de instalação e montagem de 44,99% em relação ao valor da obra; complexidade da obra, exigindo diversas adaptações no serviços referenciais; e regime de contratação integrada do RDC, que veda termos aditivos, exceto em situações excepcionais.
Para o segundo achado, verificou-se ser inadequada a solução de revisão do projeto proposta pela equipe de auditoria, visto que, após a assinatura do contrato, é responsabilidade da Contratada a elaboração de projetos executivos complementares. Também se verificou ter sido prevista a solução tecnicamente viável à época, portanto, não seria exigível do gestor uma previsão de DMT menor, visto que as fontes mais próximas não eram viáveis à época da realização do projeto.
Por fim, com relação à taxa de risco, foi esclarecido durante a auditoria que, no cálculo desta taxa, o impacto relativo ao transporte de água é zero, pois, segundo manifestação dos gestores, havia uma oportunidade que anularia o risco envolvido relativo a jazidas de água. Portanto, fica afastado o sobrepreço apurado durante a auditoria, não havendo encaminhamento para o segundo achado.
Em relação ao terceiro achado, o pagamento de horas in itinere no item Administração Local, o MDR mostrou concordância com o apontamento de auditoria, concluindo entender como pertinente a necessidade de estorno do valor relativo às horas in itinere.
Dessa forma, deve-se determinar a revisão do Contrato 38/2015-MI com vistas à exclusão do pagamento das horas in itinere e a realização da glosa dos valores eventualmente já pagos indevidamente para essa rubrica, com vistas a interromper a irregularidade em curso e remover seus efeitos, acompanhada de autuação de processo de monitoramento específico para verificação desta determinação por esta secretaria.
O quarto achado refere-se a metodologia inadequada utilizada para definição do orçamento e preço de referência de equipamentos. Para este achado não houve realização de oitivas, visto que a equipe de auditoria formulou um encaminhamento a ser proposto por ocasião da instrução de mérito, ou seja, a presente instrução.
Dessa maneira, será proposto dar ciência ao Ministério do Desenvolvimento Regional de que a utilização de cotação única para estimativa de preços em procedimentos licitatórios, bem como a utilização em procedimentos licitatórios de preços de serviços utilizados em obras anteriores, atualizados por meio de índices, constituem afronta ao princípio da economicidade, insculpido no art. 70 da Constituição Federal de 1988 e no art. 3º da Lei 12.462/2011, e ao art. 8º, § 3º e § 4º, da Lei 12.462/2011.
Por fim, o quinto achado tratou do descompasso entre a dotação orçamentária e o cronograma físico-financeiro. De acordo com a resposta à oitiva, houve expressivo aumento de dotação orçamentária no ano de 2019, não havendo paralisação da obra por falta de recursos. Apesar do pequeno atraso verificado em relação ao cronograma inicial, o risco de paralisação previsto não ocorreu e a obra está em andamento, com a devida previsão orçamentária, não havendo mais a necessidade de encaminhamentos para este achado.
Por derradeiro, considerando que as circunstâncias do processo permitem antecipar a proposta de encaminhamento, dispensa-se o envio da presente instrução aos gestores para comentários sobre a proposta de determinação, nos termos do art. 14, § 2º, inciso I, da ResoluçãoTCU 315/2020, c/c o item 12 da Parte V do Anexo Único à Postaria-Segecex 9/2020.
Proposta de encaminhamento
Ante todo o exposto, submetem-se os autos à consideração superior, propondo: 
determinar ao Ministério do Desenvolvimento Regional, com fundamento no art. 4º, inciso I, da Resolução-TCU 315, de 2020, que, no prazo de 90 dias, promova a revisão do Contrato 38/2015-MI com vistas à exclusão do pagamento das horas in itinere e realize a glosa dos valores eventualmente já pagos indevidamente para essa rubrica, em cumprimento aos arts. 58, § 2º, da Consolidação das Leis do Trabalho (Decreto-Lei 5.452/1943) , com a redação da Lei 13.467/2017, e 9º, § 4º, inciso I, da Lei 12.462/2011, medida esta cujo cumprimento será verificado pelo TCU após o envio da documentação, em processo de monitoramento específico; e
dar ciência ao Ministério do Desenvolvimento Regional, com fundamento no art. 9º, inciso I, da Resolução-TCU 315, de 2020, que a utilização de cotação única para estimativa de preços em procedimentos licitatórios, bem como a utilização em procedimentos licitatórios de preços de serviços utilizados em obras anteriores, atualizados por meio de índices, constituem afronta ao princípio da economicidade, insculpido no art. 70 da Constituição Federal de 1988 e no art. 3º da Lei 12.462/2011, e ao art. 8º, § 3º e § 4º, da Lei 12.462/2011.
Nos termos do art. 8º da Resolução-TCU 315, de 2020, fazer constar, na ata da sessão em que estes autos forem apreciados, comunicação do relator ao colegiado no sentido de:
autuar processo de monitoramento da determinação contida no item 148.1, nos termos do art. 17 da Resolução-TCU 315/2020;
informar ao Ministério do Desenvolvimento Regional do aco¿rda¿o que vier a ser proferido, destacando que o relato¿rio e o voto que fundamentam a deliberac¿a¿o a ser encaminhada podem ser acessados por meio do enderec¿o eletro¿nico www.tcu.gov.br/acordaos; e
 arquivar o presente processo, com fundamento no art. 169, inciso V, do Regimento Interno do Tribunal de Contas da União."
É o relatório.

Virgínia Câmara da Silveira (OAB/DF 60.319); Thays Chrystina Munhoz de Freitas (OAB/SP 251.382);  e outros, representando Consórcio FG Ramal do Agreste.

Não atuou.

AUDITORIA DE CONFORMIDADE. MINISTÉRIO DO DESENVOLVIMENTO REGIONAL (MDR). OBRAS DE CONSTRUÇÃO DO RAMAL DO AGRESTE PERNAMBUCANO. SOBREPREÇOS. METODOLOGIA UTILIZADA PARA DEFINIÇÃO DO ORÇAMENTO E PREÇO DE REFERÊNCIA DEFICIENTE E/OU INADEQUADA. DESCOMPASSO ENTRE CRONOGRAMA FÍSICO-FINANCEIRO E DOTAÇÃO ORÇAMENTÁRIA. OITIVAS. ACOLHER PARCIALMENTE AS ALEGAÇÕES APRESENTADAS. DETERMINAÇÃO AO MDR PARA REVISÃO DO CONTRATO COM VISTAS À EXCLUSÃO E GLOSA DOS PAGAMENTOS DE HORAS IN ITINERE. CIÊNCIA AO MDR. DETERMINAÇÃO À SEINFRACOM PARA AUTUAR MONITORAMENTO DA DETERMINAÇÃO AO MDR.

RELATÓRIO DE AUDITORIA (RA)

Secretaria de Infraestrutura Hídrica, de Comunicações e de Mineração (SeinfraCOM).

Trata-se de Auditoria realizada na Secretaria Nacional de Segurança Hídrica do Ministério do Desenvolvimento Regional - SNSH/MDR, no período compreendido entre 4/2/2019 e 15/3/2019, com o objetivo de avaliar a regular aplicação de recursos federais no Ramal do Agreste Pernambucano.
O objeto de auditoria foi o Contrato 38/2015-MI, assinado em 29/12/2015, no valor de R$ 1.130.300.000,00, decorrente do Regime Diferenciado de Contratação (RDC) Eletrônico 2/2015, procedimento licitatório que selecionou o Consórcio Emsa-Ferreira Guedes (Consórcio FG Ramal do Agreste) para firmar o contrato em questão (peças 16 e 17, Edital do RDC e Contrato 38/2015-MI) .
A auditoria teve como resultados os seguintes achados:
Sobrepreço decorrente de preços excessivos frente ao mercado no valor de R$ 38.738.862,39 (sobrepreço de 3,55% ao orçamento referencial) , em descumprimento ao art. 8º, § 3º, da Lei 12.462/2011 (RDC) ;
Sobrepreço decorrente de quantitativo inadequado dos serviços de "Momento de transporte de água para terraplenagem" e "Momento de transporte de água para concreto", os quais apresentaram quantitativos superestimados, visto que existe disponibilidade de água em locais mais próximos à obra do que os que foram considerados no orçamento da licitação, gerando um sobrepreço no valor de R$ 30.825.248,76, em descumprimento aos artigos 1º, 3º e 9º, § 4º da Lei 12.462/2011 (RDC) ;
Sobrepreço decorrente do desequilíbrio econômico-financeiro do contrato decorrente do item correspondente ao pagamento de horas in itinere, despesa que não é mais devida com o advento da reforma trabalhista promovida pela Lei 13.467/2017. Nesse sentido, a manutenção dessa rubrica implica um sobrepreço decorrente do desequilíbrio econômico-financeiro inicialmente pactuado, no valor de R$ 4,5 milhões para o referido ajuste celebrado, cabendo a revisão do instrumento conforme dispõe o art. 9º, § 4º, I, da Lei 12.462/2011;
Metodologia utilizada para definição do orçamento e preço de referência deficiente e/ou inadequada devido a alguns serviços da planilha orçamentária que tiveram seus preços estimados por meio de cotação no mercado com uma única empresa, enquanto outros serviços tiveram seus preços estimados por meio de valores praticados em contratos pretéritos do Pisf (datados de 2009) , atualizados monetariamente. Tais procedimentos estão em desacordo com o art. 8º da Lei 12.462/2011; e
Descompasso entre o cronograma físico-financeiro e a dotação orçamentária, não havendo dotação orçamentária suficiente durante exercício financeiro de 2019, época da auditoria, com a possibilidade de impactos no andamento e na viabilidade do empreendimento, o que representa descumprimento ao princípio da eficiência do art. 37, caput, da Constituição Federal.
Considerando a necessidade do contraditório, por meio do Despacho exarado à peça 37, autorizei as oitivas do MDR e do Consórcio FG Ramal do Agreste.
Após examinar as referidas manifestações em atendimento às oitivas, por meio da instrução transcrita no relatório precedente, a Secretaria de Infraestrutura Hídrica, de Comunicações e de Mineração (SeinfraCom) , considerou parcialmente procedentes as considerações trazidas tanto pelo MDR como pelo Consórcio FG.
  Diante disso, a unidade técnica concluiu que foram elididos dois achados de sobrepreço (achados das alíneas "a" e "b" acima) , bem como o achado de descompasso entre o cronograma físico-financeiro e a dotação orçamentária (achado da alínea "e" acima) . Dessa forma, a SeinfraCom propõe determinar a revisão do Contrato 38/2015-MI com vistas à exclusão do pagamento das horas in itinere e a realização da glosa dos valores eventualmente já pagos indevidamente para essa rubrica, com vistas a interromper a irregularidade em curso e remover seus efeitos, acompanhada de autuação de processo de monitoramento específico para verificação desta determinação por esta secretaria (achado da alínea "c" acima) .
Propõe, ainda, ciência ao MDR acerca da metodologia adotada para definição do orçamento e preço de referência pelo Ministério (achado da alínea "d" acima) .
Acolho o encaminhamento sugerido pela SeinfraCom, cuja análise incorporo às minhas razões de decidir no que conexa às considerações adiante expostas.
Sobre os pontos das oitivas, observo que a análise empreendida pela unidade técnica abordou com propriedade e profundidade os argumentos consignados pelos responsáveis em suas manifestações, como se pretende mostrar a seguir.
Item "a": sobrepreço decorrente de preços excessivos frente ao mercado
Com relação ao primeiro achado, os auditores do TCU apontaram um sobrepreço no valor de R$ 38.738.862,39 (sobrepreço de 3,55% sobre orçamento referencial) , decorrente de preços excessivos frente ao mercado, em descumprimento ao art. 8º, § 3º, da Lei 12.462/2011 (RDC) (peça 34, p. 30) .
Segundo a unidade técnica, as manifestações do MDR e do Consórcio ensejaram mudanças nas composições de custos inicialmente elaboradas pela equipe de auditoria do TCU.
Para os serviços de escavações subterrâneas em rocha, a SeinfraCom observou que as considerações anteriormente feitas para o turno de trabalho e para a seção dos túneis não eram condizentes com os parâmetros efetivamente utilizados nas obras do Ramal do Agreste. Assim, com as alterações desses parâmetros foram obtidas novos resultados de produtividades nas composições das escavações em rocha. Com isso, para tais serviços houve significativa redução do sobrepreço total apurado de R$ 35.203.172,33 para R$ 574.855,10.
 No que se refere aos serviços de concreto projetado, a unidade técnica avaliou que seria necessário fazer adaptações nas composições de referência utilizada na auditoria para esses serviços. Em vista disso, o novo preço unitário paradigma adotado pela SeinfraCom foi de R$ 906,29, elidindo-se o sobrepreço anteriormente apurado, tendo em vista o preço contratual de R$ 893,54.
No que tange aos outros serviços de concreto com bomba (CR0007, CR0019 e CR0009) , a SeinfraCom observou a necessidade de se alterar a consideração do tipo de areia utilizado de "areia produzida" para "areia comercial", em razão da realidade das obras, não havendo jazidas de areia para exploração no local da obra. Também verificou a necessidade de inclusão do material cura química nas composições.
Assim, os novos preços referenciais obtidos seriam: CR0002 - Concreto de revestimento e proteção da geomembrana - fabricação e lançamento, R$ 295,52; CR0007 - Concreto estrutural 25MPa - fabricação e lançamento (com bomba) , R$ 295,17; CR0009 - Concreto estrutural 15MPa - fabricação e lançamento (com bomba) , R$ 261,26; e CR0019 - Concreto estrutural 35MPa - fabricação e lançamento (com bomba) , R$ 359,77, enquanto os preços contratuais alcançaram os seguintes valores, respectivamente: R$ 307,69, R$ 315,88, R$ 284,70 e R$ 385,09.
Por fim, acatou a alegação quanto a utilização de referências do Sicro e do Sinapi para os serviços de instalação e montagem (CZ0434 e CZ0455) . Desse modo, houve redução parcial no valor de sobrepreço de ambos os serviços, de R$ 12.002.080,11 para R$ 8.833.916,96.
Nesse sentido, a SeinfraCom ao substituir na planilha da Curva ABC os novos preços calculados, o valor do sobrepreço que era de R$ 38.738.862,39, passou de a ser R$ 4.199.185,93, correspondente a 0,66% em relação à amostra selecionada.
Em relação ao baixo percentual de sobrepreço, é preciso deixar claro que a jurisprudência desta Corte não estabelece um percentual tolerável de sobrepreço global, devendo a condição do sobrepreço apurado ser avaliada caso a caso, conforme se observa no trecho do voto condutor do Acórdão 1894/2011-TCU-Plenário de relatoria do Ministro Raimundo Carreiro:
"Afirmou também o representante legal da empresa contratada que, considerando a supressão no contrato do item 'Trilho para porteiner/3º trilho para guindastes antigos', mesmo admitindo o sobrepreço hoje existente de R$ 10.741.770,31, este 'representa aproximadamente 9,50% do valor global da contratação, percentual este ainda dentro da margem de variação aceita pelo CONFEA e também por inúmeros julgados dessa C. Corte de Contas' (grifo original) . Essa generalização foi prontamente repudiada pelo Ministro José Jorge na sessão plenária da semana passada, que deixou assente que cada caso deve ser analisado à luz das particularidades que apresenta. Manifesto a minha concordância com esse pensamento: este Tribunal pode, eventualmente, admitir preços de determinados itens acima dos referenciais de preços oficiais em situações comprovadamente justificadas; jamais estabeleceu um limite 'tolerável' de sobrepreço global em um determinado empreendimento." (Destaque acrescido) .
Para o presente caso, convém fazer algumas considerações.
A primeira diz respeito à análise orçamentária empreendida pela unidade técnica, em que foram contemplados apenas os itens que possuíam composição de referência no edital de licitação, abrangendo somente 44,99% do valor total do contrato, sendo que o percentual desejável para avaliação dos preços contratuais deve alcançar cerca de 80% do valor do contrato. Dessa forma, um baixo percentual de sobrepreço pode vir a ser compensado por eventuais descontos em itens ora não analisados do orçamento.
Ademais, observo que grande parte dos serviços analisados não possuía correspondentes diretos nas tabelas de referência oficiais, devido à complexidade e alto grau de especificidade da obra, sendo necessárias diversas adaptações nas composições de custos referenciais utilizados pela unidade técnica.
Ainda, deve-se ponderar que a execução do empreendimento foi realizada sob o regime de contratação integrada do RDC, que veda termos aditivos, exceto em situações excepcionais.
Assim, considerando esses fatores, bem como o baixo percentual de sobrepreço em relação ao valor da obra, concordo com a conclusão da unidade instrutiva no sentido de que o preço pouco acima do referencial do TCU para esse achado pode ser considerado como variação normal de mercado, com consequente afastamento do sobrepreço inicialmente apurado.
Item "b", sobrepreço decorrente de quantitativo inadequado
Quanto ao segundo achado, a equipe de auditoria constatou que, na planilha orçamentária, os serviços de "Momento de transporte de água para terraplenagem" e "Momento de transporte de água para concreto" apresentam quantitativos superestimados, visto que existe disponibilidade de água em locais mais próximos à obra do que os que foram considerados no orçamento da licitação, gerando um sobrepreço decorrente de quantitativo inadequado no valor de R$ 30.825.248,76, em descumprimento aos artigos 1º, 3º e 9º, § 4º da Lei 12.462/2011 (RDC) (peça 34, p. 31-36) .
Depois das manifestações do órgão e da contratada, a SeinfraCom verificou ser inadequada a solução de revisão do projeto proposta inicialmente pela equipe de auditoria, visto que, após a assinatura do contrato, é responsabilidade da Contratada a elaboração de projetos executivos complementares. Também se verificou ter sido prevista a solução tecnicamente viável à época, portanto, não seria exigível do gestor uma previsão de DMT menor, visto que as fontes mais próximas não eram viáveis à época da realização do projeto.
Por fim, com relação à taxa de risco, foi esclarecido durante a auditoria que, no cálculo desta taxa, o impacto relativo ao transporte de água é zero, pois, segundo manifestação dos gestores, havia uma oportunidade que anularia o risco envolvido relativo a jazidas de água.
Desse modo, concordo com a análise da unidade técnica no sentido de que os esclarecimentos apresentados elidiram a irregularidade, afastado o sobrepreço apurado para esse item durante a auditoria.
Item "c", sobrepreço decorrente do desequilíbrio econômico-financeiro do contrato
A equipe de auditoria do TCU, verificou que o Contrato 38/2015-MI possui a previsão de pagamentos no valor de R$ 4,5 milhões correspondente a horas in itinere, despesa que não é mais devida com o advento da reforma trabalhista promovida pela Lei 13.467/2017 (peça 34, p.37-39) .
No caso em tela, as horas in itinere, incluídas nos custos de Administração Local do referido contrato, correspondem a adicionais de horas extras a fim de remunerar o tempo despendido pelo empregado até o local de trabalho e para o seu retorno.
Nesse sentido, é válido citar o Acórdão 2131/2018-TCU-Plenário, de relatoria do Ministro Augusto Nardes, no qual se entendeu que a Administração deve promover a revisão do contrato que preveja o pagamento de horas in itinere (destinado a remunerar o tempo despendido pelo empregado de casa até o local de trabalho e seu retorno) , com a consequente glosa dos valores indevidamente pagos a esse título, uma vez que referida despesa não é mais cabível com a entrada em vigor da Lei 13.467/2017 (reforma trabalhista) , a qual alterou o § 2º do artigo 58 da Consolidação das Leis Trabalhistas (CLT) .
Observo que o MDR mostrou concordância com o apontamento de auditoria, concluindo entender como pertinente a necessidade de estorno do valor relativo às horas in itinere. Além disso, o órgão apurou que o item que agrega as horas in itinere é remunerado mensalmente e proporcionalmente ao saldo do item de Administração Local em relação ao saldo contratual da obra, portanto, de fácil operacionalização.
Tendo em vista às análises desse achado, concordo com a SeinfraCom que o pagamento de horas in itinere no item Administração Local está em desacordo com os arts. 58, § 2º, da CLT, com a redação da Lei 13.467/2017, e 9º, § 4º, inciso I, da Lei 12.462/2011, constituindo-se em irregularidade, visto que essa despesa não é mais devida após a mudança da legislação trabalhista.
Dessa forma, acolho a proposta da unidade no sentido de determinar a revisão do Contrato 38/2015-MI com vistas à exclusão do pagamento das horas in itinere e a realização da glosa dos valores eventualmente já pagos indevidamente para essa rubrica, com vistas a interromper a irregularidade em curso e remover seus efeitos, acompanhada de autuação de processo de monitoramento específico para verificação desta determinação a cargo desta secretaria.
Item "d", metodologia utilizada para definição do orçamento e preço de referência deficiente e/ou inadequada.
Sobre a metodologia utilizada pelo órgão para definição do orçamento e preço de referência, a SeinfraCom verificou que alguns serviços da planilha orçamentária tiveram seus preços estimados por meio de cotação no mercado com uma única empresa, enquanto outros serviços tiveram seus preços estimados por meio de valores praticados em contratos pretéritos do Pisf (datados de 2009) , atualizados monetariamente. Segundo a unidade técnica, tais procedimentos estão em desacordo com o § 4º do art. 8º da Lei 12.462/2011 (peça 34, p.39-43) .
A equipe de auditoria considerou que, embora não fosse possível a utilização dos sistemas referenciais de custo, a pesquisa de mercado deveria ter abarcado ao menos três cotações, de forma a refletir preços coerentes e adequados, em atendimento ao interesse público. Nesse sentido, encontra-se a jurisprudência consolidada deste Tribunal, a exemplo dos Acórdãos do Plenário nº s 3.272/2011, de relatoria do Ministro Emérito Valmir Campelo; 3.395/2015, Relator Ministro Benjamin Zymler; e 452/2019, Relator Ministro-Substituto Marcos Bemquerer. Desta última deliberação, extrai-se o seguinte trecho:
"14.2.4 Como visto, a Chesf, ao afirmar que considerava mais adequados os custos de insumos obtidos por meio de cotação de preços na região da obra (utilizando-os preferencialmente em relação aos constantes dos sistemas oficiais, sejam eles maiores ou menores) apenas confirmou a constatação da equipe de auditoria do descumprimento da jurisprudência pacífica do Tribunal no sentido de que, para a estimativa de custos em processos licitatórios, a pesquisa de mercado deve ser realizada somente na impossibilidade de obtenção de preços referenciais em sistemas oficiais (Sinapi, Sicro etc.) .
14.2.5 Mesmo nas situações em que a obtenção dos preços tiver que ser feita mediante pesquisa no mercado, devem, necessariamente, ser obtidas, no mínimo, três cotações, fazendo-se constar do respectivo processo a documentação comprobatória dos levantamentos e estudos que fundamentaram o preço estimado, conforme Acórdão 3280/2011-TCU-Plenário, de relatoria do ministro Walton Alencar; 2.531/2011-TCU-Plenário, de relatoria do ministro José Jorge; 1.266/2011-TCU-Plenário, de Relatoria do ministro Ubiratan Aguiar; 718/2010-TCU-1ª Câmara, de relatoria do ministro Augusto Nardes; e 2.479/2009-TCU-Plenário, de relatoria do ministro-substituto Marcos Bemquerer". (Grifou-se) .
Dessa maneira, resta cristalina a necessidade da obtenção de, no mínimo, três propostas no âmbito da pesquisa de preços. No entanto, constatou-se tal preceito não foi observado no caso em análise.
Outros serviços da planilha tiveram seus preços estimados por meio de valores praticados em contratos pretéritos do Pisf (datados de 2009) , atualizados monetariamente. Referido procedimento encontra-se em desacordo com o já citado art. 8º da Lei do RDC e implica em risco de superestimativa de preço destes equipamentos na licitação, acarretando riscos de dano ao erário.
Para este achado não houve realização de oitivas, visto que a equipe de auditoria havia formulado um encaminhamento a ser proposto por ocasião da análise de mérito.
Dessa forma, acolho a proposta da SeinfraCom para dar ciência ao Ministério do Desenvolvimento Regional de que a utilização de cotação única para estimativa de preços em procedimentos licitatórios, bem como a utilização em procedimentos licitatórios de preços de serviços utilizados em obras anteriores, atualizados por meio de índices, constituem afronta ao princípio da economicidade, esculpido no art. 70 da Constituição Federal de 1988 e no art. 3º da Lei 12.462/2011, e ao art. 8º, § 3º e § 4º, da Lei 12.462/2011.
Item "e", o descompasso entre a dotação orçamentária e o cronograma físico-financeiro
A equipe de auditoria apurou que não havia dotação orçamentária suficiente para o exercício de 2019, tendo em vista o descompasso entre a lei orçamentária anual e o cronograma físico-financeiro da obra, com a possibilidade de impactos no andamento e na viabilidade do empreendimento, o que representa descumprimento ao princípio da eficiência do art. 37, caput, da Constituição Federal (peça 34, p.44-45) .
Segundo a equipe técnica, a Lei Orçamentária Anual 2019 (LOA 2019) previa uma dotação atualizada de R$ 194,5 milhões a serem destinados para a obra ao passo que o cronograma físico-financeiro atualizado à época previa, para o ano de 2019, um desembolso de R$ 835,7 milhões.
Após o envio das respostas às oitivas, a SeinfraCom observou que houve expressivo aumento de dotação orçamentária no ano de 2019, não havendo paralisação da obra por falta de recursos. Apesar do pequeno atraso verificado em relação ao cronograma inicial, o risco de paralisação previsto não ocorreu e a obra está em andamento, com a devida previsão orçamentária.
Assim, concordo com a conclusão da unidade técnica de que não há mais necessidade de encaminhamentos para este achado.
Ante o exposto, manifesto-me por que o Tribunal aprove o acórdão que ora submeto à apreciação deste Colegiado.
TCU, Sala das Sessões Ministro Luciano Brandão Alves de Souza, em 17 de março de 2021.
AUGUSTO SHERMAN CAVALCANTI 
Relator